【裁判字號】    94,上國,27
【裁判日期】    950509
【裁判案由】    國家賠償
【裁判全文】
臺灣高等法院民事判決                  94年度上國字第27號
上訴人即附
帶被上訴人  乙○○
訴訟代理人  徐秀蘭律師
被上訴人即
附帶上訴人  國防部海軍司令部
            (原國防部海軍總司令部)
法定代理人  甲○○
訴訟代理人  逄紹峰律師
上列當事人間國家賠償事件，上訴人對於中華民國94年8月31日
臺灣臺北地方法院94年度國字第11號第一審判決提起一部上訴，
被上訴人並為附帶上訴，本院於95年4月25日言詞辯論終結，判
決如下：
    主      文
上訴人之上訴駁回。
原判決關於命附帶上訴人給付部分，及該部分假執行之宣告，暨
訴訟費用之裁判均廢棄。
前開廢棄部分，附帶被上訴人在第一審之訴及假執行之聲請均駁
回。
第一審（除確定部分外）、第二審訴訟費用（包括上訴人上訴部
分、被上訴人附帶上訴部分）均由上訴人負擔。
    事實及理由
甲、程序方面：
一按依國家賠償法請求損害賠償時，應先以書面向賠償義務機關
  請求之。賠償義務機關對於前項請求，應即與請求權人協議。
  協議成立時，應作成協議書，該項協議書得為執行名義。賠償
  義務機關拒絕賠償，或自提出請求之日起逾30日不開始協議，
  或自開始協議之日起逾60日協議不成立時，請求權人得提起損
  害賠償之訴，國家賠償法第10條第1項、第11條第1項分別定有
  明文。查上訴人於民國93年11月11日向被上訴人所屬海軍陸戰
  隊基地警衛旅請求國家賠償，被上訴人國家賠償事件處理委員
  會於94年1月5日以湯律字第0940000005號函覆上訴人：「本案
  國家賠償機關應為本部，而非本部所屬海軍陸戰隊基地警衛旅
  ，請更正‧‧‧」，上訴人再於94年2月5日請求被上訴人國家
  賠償等情，有上訴人提出之被上訴人回執、被上訴人上開函、
  國家賠償請求書、海軍陸戰隊基地警衛旅回執、被上訴人提出
  上訴人之律師函等件在卷可憑（原審卷第7-15、44頁），被上
  訴人自上訴人請求之94年2月5日起逾30日不開始協議〔被上訴
  人於原審自認其於94年1月5日、24日命上訴人補正，上訴人未
  補正等情（原審卷第37頁），就上訴人94年2月5日向其請求一
  節未為任何陳述〕，應認上訴人已踐行上開前置程序之規定。
二被上訴人即附帶上訴人國防部海軍總司令部，已於95年2月15
  日更名為國防部海軍司令部（本院卷(二)第12頁），爰列其名稱
  為國防部海軍司令部。另按當事人之法定代理人代理權消滅者
  ，應由有代理權之人承受訴訟，此觀民事訴訟法第170條規定
  甚明。附帶上訴人之法定代理人已於95年2月16日由陳邦治變
  更為甲○○，有總統令可參（本院卷(二)第7頁），茲據甲○○
  聲明承受訴訟，核無不合，應予准許。
三上訴人即附帶被上訴人乙○○於原審請求附帶上訴人給付新臺
  幣（下同）4,256,513元本息，原審命附帶上訴人給付114,000
  元本息，駁回上訴人其餘之請求，上訴人就敗訴之4,142,513
  元本息提起上訴，嗣減縮其上訴金額為2,033,437元本息，又
  擴張為2,093,437元，再減縮為2,033,437元本息（本院卷(一)第
  18、66頁、卷(二)第40、67頁），核屬減縮應受判決事項之聲明
  ，依民事訴訟法第446條第1項、第255條第1項第3款之規定，
  無庸得對造之同意。
乙、得心證之理由：
一上訴人起訴主張：伊服役於附帶上訴人所屬海軍陸戰隊基地警
  衛旅防空砲兵營，於92年8月23日實施例行性檞樹飛彈彈訓檢
  測，因飛彈之尋標器洩壓閥鏽蝕故障，尋標器接受測試光源運
  作時，無法正常洩壓，使尋標器內分壓過大，光罩破裂彈出，
  擊傷伊左眼，致伊左眼眼球破裂，視力模糊減退，無法復原。
  附帶上訴人所管有之檞樹飛彈，依物之性質屬公物之行政用物
  ，其對於武器裝備行政用物之管理顯有欠缺。伊為國家賠償法
  第3條所稱之人民，因上開傷害受有減少勞動能力3,756,513元
  、精神慰撫金50萬元，合計4,256,513元之傷害。爰依國家賠
  償法第3條之規定，求為命附帶上訴人如數給付，及自起訴狀
  繕本送達之翌日起，加計法定遲延利息之判決。
  被上訴人則以：上訴人未指明何公務員因故意或過失不法侵害
  其權利，且其本身即為依法令從事於公務之人員，不得執其公
  務員主體身分，請求適用國家賠償法。再就本件檞樹飛彈武器
  使用目的、性質要素而言，非屬供公共使用之公共設施，與上
  訴人援引行政法上廣意之公物概念不同。伊否認上訴人主張其
  左眼視力無法復原、手術後矯正為0.025、求職受到限制、勞
  動能力減少之計算方式等情，另伊已撥付慰問金36,000元、軍
  人保險金182,400元、因公撫卹金359,700元等，其請求之精神
  慰撫金偏高，縱認本件有國家賠償法之適用，上訴人與有過失
  ，應於損害賠償額扣除等語，資為抗辯。
二原審命附帶上訴人給付114,000元，及自94年4月12日起加計法
  定遲延利息，駁回上訴人其餘之請求，上訴人提起一部上訴，
  聲明：
  (一)原判決關於駁回上訴人後開第二項之訴廢棄。
  (二)被上訴人應再給付上訴人2,033,437元，及自94年4月12日起
    至清償日止，按年息5％計算之利息。
  對於被上訴人之附帶上訴則聲明：附帶上訴駁回。
  被上訴人對於上訴人之上訴聲明：上訴駁回。
  並就原審敗訴部分提起附帶上訴，聲明：
  (一)原判決不利附帶上訴人部分廢棄。
  (二)上廢棄部分，附帶被上訴人在第一審之訴駁回。
三查上訴人於本院僅主張依國家賠償法第3條之規定為本件之請
  求，不再主張依同法第2條第2項之規定請求（本院卷(二)第67頁
  背面）。按「公有公共設施因設置或管理有欠缺，致人民生命
  、身體或財產受損害者，國家應負損害賠償責任。前項情形，
  就損害原因有應負責任之人時，賠償義務機關對之有求償權」
  ，國家賠償法第3條定有明文。依該規定，國家應負損害賠償
  責任者，應具備(一)須為公有之公共設施、(二)須公有設施設置或
  管理有欠缺、(三)須人民之生命、身體或財產受有損害、(四)人民
  受到損害，須與公共設施之設置或管理之欠缺具有相當因果關
  ，始足相當。所謂人民，乃指應受公權力支配之一般人民，即
  指居於國家主權作用下一般統治關係者而言。至於特別權力關
  係（特別服從關係），在一定範圍內國家對相對人有概括之命
  令強制之權利，另一方面相對人即負有服從義務，與國家基於
  主權之作用，對其管轄所及之一般人民行使公權力，與人民發
  生一般關係者不同，應非國家賠償法第3條第1項所謂之「人民
  」。是以，國家賠償法係以一般人民為保護對象之法律，此觀
  該法第3條第1項之文義自明。而軍人對國家係立於特別權力服
  從關係，並非一般人民。上訴人因上開實施例行性檞樹飛彈彈
  訓檢測事故而受傷，既有軍人撫卹條例及其他因其特殊身分制
  定之法令，可對其加以撫卹或補償（如軍人撫卹條例第20 條
  有關因傷成殘給與撫卹金之規定等），自無國家賠償法之適用
  。
四另所謂「公共設施」係指國家或地方自治團體，基於公眾共同
  之利益與需要，為增進人民福祉，而提供與公眾直接、間接使
  用之各類有體物或附屬於該物之設備而言。即國家賠償法第3
  條所定公共設施因設置或管理有欠缺所生國家賠償責任之立法
  ，旨在使政府對於提供人民直接、間接使用之公共設施，負有
  維護通常安全狀態之義務，故必政府提供人民直接、間接使用
  之公共設施，方得上開規定之「公共設施」。本件之檞樹飛彈
  乃屬武器性質，就其使用目的、性質要素言，具有戰爭攻擊性
  ，非屬供人民公共使用之公共設施，尤以檞樹飛彈武器迄今未
  開放提供人民使用，又因其具有戰爭攻擊性，亦非屬提供人民
  食衣住行育樂之服務或輔助安全功能，縱為國家公有，或為保
  衛國家安全之公共目的而佈設，亦不能擴大解釋此具有戰爭攻
  擊性之武器為廣義之公共設施。另上訴人所指之「排水建造之
  閘門」，雖非供人民直接使用，然仍為提供人民住方面之之服
  務或輔助安全功能，為人民間接所使用，非本件檞樹飛彈得比
  附援引，上訴人以「排水建造之閘門」之例，解釋檞樹飛彈為
  廣義之公共設施云云，非屬可採。
五另檞樹飛彈（訓練彈）固供不特定之士兵（每年不同之入伍士
  兵），為保衛國家安全之公共目的，輪流檢測。然實施檞樹飛
  彈保管、檢測、及保養之職務上執行公權力人員，並非開放提
  供每年全體不特定之入伍士兵任意充任之，而係依法令而為公
  權力之委託代表、職務上之行使，蓋每年入伍不特定之士官兵
  ，須特定服役於防空營連隊中，特定後再施以砲兵學校檞樹飛
  彈保修班、士官班結訓等特定保養、檢測之訓練，執行人員更
  須在防空營連隊幹部全程督導下，方能執行保養檢測之工作。
  故此由特定之士兵進行保養、檢測所為之維護管理工作執行，
  與所謂開放由每年入伍不特定之士兵任意為之公共設施使用（
  即上訴人所稱公物使用）之情形不同，前者管理義務，有其公
  權力目的，後者為使用權利，為滿足自身目的，無論其目的、
  本質均截然不同，自不得以檞樹飛彈之保養檢測人員來自每年
  入伍之不特定士兵，即謂因保養檢測人員非屬特定之士兵，逕
  予推論屬不特定人使用之公共設施。
六綜上所述，上訴人指稱之事實均不符合國家賠償法第3條第1項
  規定國家應負賠償責任之要件，另同條第2項係賠償義務機關
  求償權之規定，非上訴人得請求被上訴人國家賠償之依據，其
  依同法第3條之規定，請求被上訴人給付上訴人2,147,347元（
  114,000+2,033,437＝2,147,347），及自94年4月12日起至清
  償日止，按年息5％計算之利息，於法無據，應予駁回。原審
  駁回上訴人2,033,437元本息之請求，理由雖有未當，結論則
  無不合，仍應予以維持。上訴人上訴意旨指摘原判決此部分不
  當，求予廢棄改判，為無理由，應予駁回。原審命附帶上訴人
  給付部分，尚有未洽，附帶上訴人附帶上訴意旨指摘此部分原
  判決不當，求予廢棄改判，為有理由，應由本院予以廢棄，改
  判如主文第3項所示。
七本件因事證已臻明確，兩造其餘攻擊、防禦方法及所為之立證
  ，與判決之結果不生若何影響，無庸再逐一予以論究，合併敘
  明。
據上論結，本件上訴人之上訴為無理由，附帶上訴人之附帶上訴
為無理由，依民事訴訟法第449條第2項、第450條、第78條，判
決如主文。
中    華    民    國    95    年    5     月    9     日
                  民事第十六庭審判長法  官  沈方維
                                    法  官  王淇梓
                                    法  官  湯美玉
正本係照原本作成。
如不服本判決，應於收受送達後20日內向本院提出上訴書狀，其
未表明上訴理由者，應於提出上訴後20日內向本院補提理由書狀
（均須按他造當事人之人數附繕本）上訴時應提出委任律師或具
有律師資格之人之委任狀；委任有律師資格者，另應附具律師資
格證書及釋明委任人與受任人有民事訴訟法第466條之一第一項
但書或第二項（詳附註）所定關係之釋明文書影本。
中    華    民    國    95    年    5     月    10    日
                                    書記官  賴淑真
附註：
民事訴訟法第四百六十六條之一（第一項、第二項）：
對於第二審判決上訴，上訴人應委任律師為訴訟代理人。但上訴
人或其他法定代理人具有律師資格者，不在此限。
上訴人之配偶、三親等內之血親、二親等內之姻親，或上訴人為
法人、中央或地方機關時，其所屬專任人員具有律師資格並經法
院認為適當者，亦得為第三審訴訟代理人。


司法院資訊處製作；財團法人民間司法改革基金會備份。
